【裁判字號】    99,上易,824
【裁判日期】    990623
【裁判案由】    偽造文書
【裁判全文】
臺灣高等法院刑事判決                 99年度上易字第824號
上  訴  人  臺灣桃園地方法院檢察署檢察官
被      告  甲○○
選任辯護人  陳郁仁律師
            陳永來律師
            魏雯祁律師
上列上訴人因被告偽造文書等案件，不服臺灣桃園地方法院98年
度易字第282 號，中華民國99年2 月10日第一審判決（起訴案號
：臺灣桃園地方法院檢察署96年度偵字第27660 號），提起上訴
，本院判決如下：
    主  文
上訴駁回。
    理  由
一、公訴意旨略以：被告甲○○係址設桃園縣龜山鄉○○○路65
    號1 、2 樓百塑企業股份有限公司（以下簡稱：百塑公司）
    之負責人，為從事業務之人。詎竟基於行使業務登載不實文
    書之概括犯意，明知百塑公司於民國（下同）93年6 月至12
    月間，並未僱用如附表所示之高原等75人，竟仍於百塑公司
    內，連續將高原等75人之資料虛偽登載於聘僱國內勞工名冊
    上，進而持向行政院勞工保險局（以下簡稱：勞保局）投保
    勞工保險，足以生損害於勞保局對於勞工保險管理之正確性
    及高原等75人。復於93年11月至94年6 月間，基於前揭概括
    犯意，仍在百塑公司內，填具雇主聘僱外籍勞工申請書後，
    持前揭申請書、聘僱國內勞工名冊及聘僱國內勞工之聘僱期
    間滿3 個月且申請當月前1 個月之工作總時數達112 小時以
    上之切結書，據以向行政院勞工委員會（以下簡稱：勞委會
    ）申請聘僱外籍勞工，足生損害於勞委會對申請聘僱外籍勞
    工資料審核之正確性，嗣經勞委會抽查高原、許嘉寶、林曉
    婷等人未曾受雇於百塑公司，始悉上情。因認被告甲○○涉
    犯修正前刑法第56條，同法第216 條、第215 條之連續行使
    業務登載不實罪嫌云云。
二、按犯罪事實應依證據認定之，無證據不得認定犯罪事實；又
    不能證明被告犯罪者，應諭知無罪之判決，刑事訴訟法第15
    4 條第2 項、第301 條第1 項分別定有明文。又事實之認定
    ，應憑證據，如未能發現相當證據，或證據不足以證明，自
    不能以推測或擬制之方法，為裁判基礎；且認定不利於被告
    之事實須依積極證據，苟積極證據不足為不利於被告事實之
    認定時，即應為有利於被告之認定；另認定犯罪事實所憑之
    證據，雖不以直接證據為限，間接證據亦包括在內，然而無
    論直接證據或間接證據，其為訴訟上之證明，須於通常一般
    之人均不致有所懷疑，而得確信其為真實之程度者，始得據
    為有罪之認定，倘其證明尚未達到此一程度，而有合理之懷
    疑存在，無從使事實審法院得為有罪之確信時，即應由法院
    諭知被告無罪之判決（最高法院40年台上字第86號、30年上
    字第816 號、76年台上字第4986號判例同此意旨）。
三、公訴人認被告甲○○涉嫌前揭犯行，無非以：（一）被告甲
    ○○之供述。（二）證人陳茂雄、張怡薇、陳志賢、石雁蘋
    、胡麗鳳之證述。（三）臺北縣政府96年1 月30日北府勞動
    字第0960064075號函暨談話記錄、勞委會96年8 月28日勞職
    外字第0960023148號函暨百塑公司申請外國人引進簽證明細
    、雇主聘僱外籍勞工申請書、聘僱本國勞工名冊、切結書、
    百塑公司薪資表及勞工保險卡等件，資為論據。惟訊據被告
    甲○○固坦承其係百塑公司負責人，百塑公司除曾為附表所
    示之高原等75名人員辦理勞工保險，並以高原等75人編列勞
    工名冊持向勞委會申請聘僱外籍勞工等情，惟堅詞否認有上
    開犯行，辯稱：伊雖為公司之負責人，惟該公司係採分層負
    責，申請外勞係由該公司陳茂雄負責，伊不知有上開不實之
    事，且該公司員工流動頻繁，伊不可能掌握現場生產線上正
    確之員工人數等語。經查：
（一）百塑公司曾於附表所示之加保期間內，除附表編號一、5
      所示之員工張春福外，有為附表所示包含高原在內等74名
      人員辦理勞工保險並負擔保險費等情，有勞保局99年1 月
      5 日保承工字第09810490330 號函附百塑公司被保險人勞
      工保險費分擔表、勞工保險被保險人投保資料表明細74份
      在卷可稽，復經原審依職權向勞保局函詢確認無誤，有該
      局98年6 月15日保承資字第09860360270 號函、98年8 月
      12日保承資字第09860476570 號函，暨上開函件所附之被
      保險人投保資料表等件附卷足參，且為被告甲○○所不否
      認，是此部分之事實，即堪認定。至起訴書雖認百塑公司
      另有為附表編號一、5 所示之員工「張春福」辦理勞工保
      險云云，然經原審函詢勞保局結果，確認百塑公司並無為
      張春福辦理勞工保險，亦未支付任何保險費，有前述相關
      各該函文在卷可憑，檢察官此部分所指，容有誤會，附此
      敘明。
（二）按「外國人受聘僱從事第4 條第1 款之製造工作，其雇主
      申請初次招募時，應具下列條件之一：一、屬非傳統產業
      之製造業投資金額達新臺幣（下同）5 億元以上，且其中
      機器設備加廠房之投資金額達3 億元以上，並經會計師簽
      證認定者。二、屬傳統產業之製造業投資金額達2 億元以
      上，且其中機器設備加廠房之投資金額達1 億元以上，並
      經會計師簽證認定者。」、「外國人受前條雇主聘僱從事
      製造工作者，其雇主申請初次招募時之人數如下：一、屬
      非傳統產業之製造業申請人數，合計不得超過中央目的事
      業主管機關預估合理製造工人數之百分之15。二、屬傳統
      產業之製造業申請人數，合計不得超過中央目的事業主管
      機關預估合理製造工人數之百分之20。」、「雇主申請引
      進前2 條外國人之人數限制如下：一、屬非傳統產業之製
      造業，外國人人數不得超過雇主就同一案聘僱國內勞工人
      數乘以百分之15之人數。二、屬傳統產業之製造業，外國
      人人數不得超過雇主就同一案聘僱國內勞工人數乘以百分
      之20之人數。前項聘僱國內勞工人數，以申請當月前2 個
      月雇主聘僱國內勞工參加勞工保險人數減該重大投資案完
      工前6 個月雇主聘僱國內勞工參加勞工保險人數計算。但
      國內勞工為原住民或身心障礙者，每聘僱一人加計國內勞
      工人數2 人。前項參加勞工保險人數之採計，以聘僱期間
      滿3 個月且申請當月前1 個月之工作總時數達112 小時以
      上之在職者為限。」，此徵諸94年4 月15日修正發佈前之
      外國人從事就業服務法第46條第1 項第8 款至第11款工作
      資格及審查標準，其中第13條第1 項、第14條第1 項、第
      15條規定即明。其次，依行政院勞工委員會93年1 月16日
      勞職外字第0930200329號令，初次招募外國人經許可者，
      雇主於許可通知所定之日起2 年內依規定聘僱國內勞工，
      應檢具申請書、招募許可函影本、聘僱國內勞工之名冊正
      本、聘僱國內勞工其聘僱期間滿3 個月且申請當月前1 個
      月之工作總時數達112 小時以上之在職切結書正本、原住
      民或身心障礙勞工之健保卡及其戶籍謄本或身心障礙手冊
      影本、審查費收據正本，以向中央主管機關申請新聘僱外
      國人之入國引進許可。茲查：
    (一)百塑公司自93年9 月14日受經濟部核列為製造業重大投資
      案後，即先後於：(1)93年11月5 日檢具雇主聘僱外籍勞工
      申請書、切結書、增聘本國勞工名冊正本（其上記載勞工
      姓名各為江為樹、郭韋廷、何紹雄、林志中、高原、余志
      昇、李育嘉、杜益明、林美芝、張中威、唐雲勇、陳至孝
      、張春福、廖振逸、廖振賜、胡喬欣、張國雄、張勇斌、
      朱繼文、張進爵、李帝賢、林俊鴻等，共計22人）等項資
      料，向勞委會申請許可聘僱外國人4 人等情，有上開資料
      及勞委會93年11月17日勞職外字第0930767571號函等件在
      卷可憑（見96年度他字第2437號卷第8 頁、第9 頁至第12
      頁；原審卷第35頁、第36頁至第37頁反面）；(2)同年11月
      12日檢具雇主聘僱外籍勞工申請書、切結書、增聘本國勞
      工名冊正本（其上記載勞工姓名各為陳基鴻、潘清雄、林
      祺君、賴文壹、陳玉真、胡諭庭、邱紹文、詹淑娟、林春
      明、林志瑋、張榮池、張嘉澤、蘇育賢、翁月好、曾永、
      謝文和、曾昌晟、楊茂霖、張玉燕、黎家銘、李艾倫等，
      共計21人）等項資料，向勞委會申請許可聘僱外國人5 人
      等情，有上開資料及勞委會93年11月23日勞職外字第0930
      616908號函等件在卷可參（見96年度他字第2437號卷第13
      頁、第14頁至第16頁；原審卷第38頁、第38頁反面至第39
      頁反面）；(3)同年12月17日檢具雇主聘僱外籍勞工申請書
      、切結書、增聘本國勞工名冊正本（其上記載勞工姓名各
      為游章渭、吳啟文、黎彥璋、曾筱萱、陳柏鑾、石雁蘋、
      陳柏加、林淑惠、王增光、胡麗鳳、鄭穎婕、徐翠坪、曾
      永利、張有德、杜益明、李育嘉、王林柏菊、鄭鈞文等，
      共計18人）等項資料，向勞委會申請許可聘僱外國人3 人
      等情，有上開資料及勞委會93年12月29日勞職外字第0930
      790481號函在卷可稽（見96年度他字第2437號卷第17頁、
      第18頁至20頁；原審卷第40頁、第40頁反面至第41頁反面
      ）；(4)94年5 月10日檢具雇主聘僱外籍勞工申請書、切結
      書、增聘本國勞工名冊正本（其上記載勞工姓名各為鄭宇
      淇、陳志賢、張怡薇、唐愛珠、吳麗珍、黎調堂、陶相武
      、陳建良、林宜芳、陳思源、簡國翔、張義祥、陳柏森、
      張書瑋、周厚宏、張明、鄧輝煌、顏彰佑、曾立森、李
      承恩、游頎培、邱翊誠、廖宏揚、廖柏儒等，共計24人）
      等項資料，向勞委會申請許可聘僱外國人4 人等情，有上
      開資料及勞委會94年5 月12日勞職外字第0940589156號函
      在卷可憑（見96年度他字第2437號卷第21頁、第22頁至第
      24 頁 ；原審卷第42頁、第42頁反面至第43頁反面）；(5)
      同年6 月9 日檢具雇主聘僱外籍勞工申請書、切結書、增
      聘本國勞工名冊正本（其上記載勞工姓名各為李裕仁、李
      雅貞、葉治延、李雅莉、蔡芳珠、陳凱蘭、金玉齡、簡麗
      蓉、陳嘉涓、呂郁芯、張立群、洪鈞育、洪秀珠、洪秀美
      、唐耀宏、劉廣忻、江明峰、林曉婷、許嘉寶、陳敏惠等
      ，共計20人）等項資料，向勞委會申請許可聘僱外國人4
      人等情，有上開資料及勞委會94年6 月15日勞職外字第09
      40608997號函（見96年度他字第2437號卷第25頁、第26頁
      至第28頁；原審卷第44頁、第44頁反面至第45頁反面）；
      (6)同年6 月28日檢具雇主聘僱外籍勞工申請書、切結書、
      增聘本國勞工名冊正本（其上記載勞工姓名各為劉順榮、
      唐國森、陳振男、蔡圳基、李春林、李純汝、鄭博耀、陳
      博祥、陳志文、楊文琪、陳志明、李艾芸、楊文蕙、蔡宜
      蒨、林茂松、詹雪貞、周政道、林志清、胡海晴、陳佳景
      、林志男等，共計21人）等項資料，向勞委會申請許可聘
      僱外國人1 人等情，有上開資料及勞委會94年7 月25日勞
      職外字第0940620875號函附卷可佐（見96年度他字第2437
      號卷第29頁、第31頁至第32頁；原審卷第46頁、第46頁反
      面至第47頁反面）。此外，復有行政院勞工委員會96年8
      月28日勞職外字第0960023148號函及所附資料、98年4 月
      23日勞職許字第0980 008750 號函覆說明等件在卷可憑（
      見96年度他字第2437號卷第78頁至第139 頁；原審卷第31
      頁至第33頁），亦堪信為真實。
    (二)另將上開(1)至(6)所示增聘本國勞工名冊內容，逐一與原審
      所調取之百塑公司93、94年間稅務電子閘門所得調件明細
      表（見原審卷第17頁至第30頁）相互比對，並參酌勞委會
      96年4 月17日勞職外字第096 0561732 號函、財團法人金
      融聯合徵信中心公司登記資訊查詢結果、百塑公司薪資表
      、勞工保險卡等資料（見96年度他字第2437號卷第2 頁至
      第3 頁、第53頁、第124 頁至第137 頁），可以確定百塑
      公司於附表所示加保期間之會計年度內，並無如附表所示
      各該人員薪資等相關費用支出等情。
    (三)再參諸：(1)證人許嘉寶於接受臺北縣政府約談時陳稱：伊
      知道有百塑公司，因為百塑公司之工廠就在伊公司附近，
      但伊從未在百塑公司工作等語（見96年度他字第2437號卷
      第37頁至第37頁反面）；(2)證人高原於接受臺北縣政府約
      談時陳稱：伊在百塑公司總計服務6 天，由於公司規定必
      須服務滿7 天才能支領薪水，所以未曾在該公司支薪過等
      語（見96年度他字第2437號卷第42頁）；(3)證人林曉婷於
      臺北縣政府約談時陳述：伊並非百塑公司之正職員工，但
      有在此公司協助相關業務等語（見96年度他字第2437號卷
      第44頁）；(4)證人張怡薇、陳志賢於檢察事務官詢問時均
      陳述：伊等於93至94年間曾前往百塑公司技術支援，通常
      一個月去3 、4 次，每次去3 、4 天，陳志賢是作焊接工
      作，張怡薇則負責對帳，伊等去百塑公司之時間不一定，
      如果有工作要趕就會去等語（見96年度他字第2437號卷第
      73頁至第74頁）；(5)證人石雁蘋、胡麗鳳於檢察事務官調
      查時陳稱：伊等是應徵百塑公司，但之後被分到百塑公司
      所屬之博塑公司，並未領百塑公司之薪資等語（見96年度
      他字第2437號卷第75頁至第76頁）。再觀之證人即為百塑
      公司代為辦理引進外勞工作之林聖修於原審審理時證稱：
      因為伊計算百塑公司過去上班之人數距離申請外勞門檻有
      點差距，所以才會找附表所示等人加保，在伊提供上開名
      單時，就知道這些人實際上並沒有去百塑公司上班等語（
      見原審卷第66頁），及證人即百塑公司人事主管陳茂雄於
      原審審理時證述：當時林聖修對伊說附表所示這些人確定
      會來上班，要伊幫忙加保，伊可確定名單上之人有部分沒
      在百塑公司任職過，另一些則不敢確定等語（見原審卷第
      70頁反面），堪認附表所示包括高原在內等共計75人，或
      係實際未曾受雇於百塑公司並支領薪水，或係因臨時性機
      動前往支援以致每月在百塑公司工作之總時數未達112 小
      時，均不符合前揭94年4 月15日修正發佈前之外國人從事
      就業服務法第46條第1 項第8 款至第11款工作資格及審查
      標準第15條第3 項所指：「前項參加勞工保險人數之採計
      ，以聘僱期間滿3 個月且申請當月前1 個月之工作總時數
      達112 小時以上之在職者為限」之規定甚明。
    (四)從而，百塑公司以不符上述法令規定之受雇勞工名冊為資
      料，向勞委會申請引進外籍勞工之事實，亦屬明確，同堪
      認定。
（三）茲有疑義者，厥為被告甲○○是否明知上情而有犯罪之故
      意？經查：
    (一)證人林聖修於原審審理已證稱：伊於93、94年間任職於邦
      達國際人力股份有限公司（以下簡稱：邦達公司），平日
      從事人力仲介業務員工作，先前曾至百塑公司拜訪行政人
      事處長陳茂雄，向他表示希望能有機會承辦百塑公司有關
      引進外勞或人力仲介等業務，迨陳茂雄同意由伊處理人力
      仲介工作後，因判斷百塑公司勞工數量未達足以申請外勞
      的標準，所以就自行主動分次提供名冊，前後花了至少4
      個月至半年的時間；在整個承辦過程中，伊沒有與被告甲
      ○○接觸過；伊服務之人力仲介公司在與廠商接洽時，因
      程序繁瑣，常常須要客戶授權，簽訂代刻印章授權書，本
      件於申請書上等相關文件所蓋用之印章就是百塑公司陳茂
      雄處長授權伊蓋印，至於卷內相關外籍勞工申請書上負責
      人甲○○之簽名，也是由伊代簽名等語（見原審卷第65頁
      至第69頁）。
    (二)證人陳茂雄於原審審理時亦證述：伊在93、94年間負責百
      塑公司人事行政，並委託林聖修辦理招聘勞工、引進外勞
      等工作，伊有授權林聖修在申辦外籍勞工引進許可時得蓋
      用百塑公司及負責人甲○○之印章，因林聖修說申請之資
      料很多，須要授權他使用印章，在辦理外勞引進及招募本
      國勞工事項時，並不須要事前經過被告甲○○之同意，事
      後也不須向被告甲○○報備，伊也不曾向甲○○提過本件
      申請外勞引進之過程，整個案件都是由伊負責；當時公司
      訂單很多，希望可以申請到外勞，伊向林聖修表示以台勞
      為主，有外勞更好等語（見原審卷第69頁至第73頁）。
    (三)經核證人林聖修、陳茂雄2 人前揭所述，未見有何明顯矛
      盾之處，參以證人林聖修僅為人力仲介公司之業務員，與
      被告甲○○並無利害關係，實難想像證人林聖修有何為迴
      護被告甲○○而故為對己不利可能致招惹訟端證言之必要
      與動機，其等前揭證言，應非子虛。而百塑公司自90年起
      迄至94年止此段期間內，營業總額非但逐年提升，甚且每
      年營業額至少均可達於新臺幣3 億以上，此有被告甲○○
      所提出之各該年度營利事業所得稅結算申報書、資產負債
      表、營利事業所得稅網路結算申報回執聯在卷可稽（見96
      年度他字第2437號卷第147 頁至第160 頁），再觀之前述
      由原審依職權調取之百塑公司稅務電子閘門所得調件明細
      表，亦清楚可知百塑公司於93、94年間聘僱之員工人數均
      高達172 人之多，依百塑公司於上開期間之營業狀態、薪
      資發放情形觀之，自堪信被告甲○○經營之百塑公司確頗
      具相當之規模與編制，以現代企業多採專業分層分工負責
      、通力完成之經營理念而言，證人林聖修、陳茂雄上開所
      證，亦不悖於目前公司經營之實情，堪認渠等證述被告甲
      ○○並非實際參與偽填相關申請書文件之人等語，應可採
      信。
    (四)至證人即百塑公司研發處處長李晉宏於桃園縣政府勞動及
      人力資源局訪談時雖表示：係因百塑公司內部作業不熟悉
      ，以致漏報如附表所示共計75名等勞工之93、94年度所得
      給付等語（見96年度他字第2437號卷第50頁），惟證人李
      晉宏於偵查中亦證述：伊於93、94年間係於百塑公司製造
      部門任職，而百塑公司申請外勞均係由人事部門負責等語
      （見96年度他字第2437號卷第62頁），顯見其並未參與百
      塑公司引進外勞之事務，則其於上開桃園縣政府勞動及人
      力資源局訪談時所述之內容，顯非出自其個人親自見聞，
      自難據為不利於被告甲○○認定之依據。
（四）至公訴人雖認：依證人林聖修到庭所證內容，可知其雖非
      公司職員，然僅須10分鐘即可判斷百塑公司線上作業員工
      之人數，而被告公司空間集中未有分散，另依勞工保險局
      所提供相關人頭加保期間資料，亦可知時間均歷時長達半
      年以上，則百塑公司加保人數之多，只要稍加注意，就可
      得知附表所示之高原等75人並未確實上班，公司負責人對
      此豈有不加掌握之可能，倘百塑公司任由其人事部門主管
      及員工2 人自行處理相關外勞引進事宜，被告所經營之公
      司豈有生存之可能等情。惟查：
    (一)依百塑公司於90年至94年間之營業稅結算申報資料，以及
      原審依職權所調取之稅務電子閘門所得調件明細表觀之，
      百塑公司確實具有相當之規模與編制，已如前述，則依現
      代公司企業均採分層負責之理念，能否因被告甲○○身為
      百塑公司負責人，即認其對於公司任何事項事必躬親參與
      ，是就人事部門引進外勞之相關業務，必然知悉並同意證
      人林聖修以虛偽不實之勞工名冊申請聘僱外籍勞工，自有
      疑問。
    (二)再證人林聖修於原審審理時固證稱：伊曾參觀過百塑公司
      工廠，在參觀百塑公司工廠約10幾分鐘期間內，可以估算
      裡面作業之員工大約有4 、50人等語（見原審卷第68頁）
      ，惟其同時亦證述：伊在工廠內看見在場人員約100 人，
      其中在場作業員約有4 、50人等語（見原審卷第66頁反面
      至第67頁），顯見百塑公司有在廠區內實際操作組裝員工
      與未操作組裝而有其他任務工作員工之區分，證人林聖修
      前揭估算在廠區內員工之人數，顯非等於百塑公司全體員
      工之大約數目，縱有增聘員工亦非全用於廠內操作組裝之
      用，且公訴意旨所指附表所示之高原等75人，係分批而非
      同時被證人林聖修提供作為百塑公司申請引進外勞之用，
      再參酌百塑公司許多工作須從事機器操作或偏向勞動力方
      面（故需使用外勞）之性質，該公司員工流動率必高，則
      百塑公司既非同時突增員工75人，且殊難要求被告甲○○
      對於公司所有員工之姓名、面貌均須認識，於此情況下，
      縱被告甲○○日日進入廠區內察看，亦無從憑此窺見百塑
      公司聘僱之人數究有何異常之處，公訴意旨認被告甲○○
      只要稍加注意，就可得知附表所示之高原等75人並未確實
      上班云云，自有誤會，且無法證明被告甲○○有何出於故
      意之情。
    (三)再者，經原審函詢勞保局結果，雖已確認百塑公司除未曾
      為附表編號一、5 所示之張春福辦理加保；及附表編號五
      、18及19所示之林曉婷、許嘉寶2 人係經勞保局派員訪查
      ，確認百塑公司並未有其2 人之人事、工作、出勤及領薪
      等工作資料，遭勞保局逕依勞工保險條例第24條規定，自
      加保日起取消渠2 人之被保險人資格外，其餘附表所示之
      其餘72人（包含僅受雇期間僅自93年6 月10日起至同年月
      17日止之附表編號一、1 所示之高原在內），固於附表所
      示之加保期間內，由百塑公司支付數百元乃至數萬元不等
      之保險費，然經逐一細繹其等加保期間，非但均係跨越93
      及94年兩個會計年度，且加保時間少僅5 日（即附表編號
      四、10、11、12所示之張明、鄧輝煌、廖宏揚），多亦
      未超過1 年，以此保費繳納金額與百塑公司於93、94年二
      年間之營業總額各為727,457,549 元、863,583,611 元相
      衡之，縱百塑公司確因上開勞保加保而支出額外之保險費
      用致公司營業成本提高，然以案發當時百塑公司之盈餘狀
      況如此豐厚，亦難率認被告甲○○必然可以察覺人事費用
      有所異常，公訴人就此指被告甲○○應能察覺異常云云，
      亦嫌無據。
（五）檢察官又以：被告甲○○明知百塑公司並未實際聘僱如附
      表所示高原等75人，竟仍將渠等之資料虛偽登載於聘僱國
      內勞工名冊上，進而持以向勞保局投保勞工保險，足以生
      損害於勞保局對勞工保險管理之正確性及高原等75人云云
      。惟刑罰既係處罰實際行為人，檢察官自須舉證證明百塑
      公司負責人即被告甲○○於主觀上確有向勞保局行使業務
      上登載不實文書之犯意，客觀上復亦有持以向勞保局行使
      之行為，始能以刑法第216 條、第215 條規定相繩。綜觀
      證人高原、林曉婷等於臺北縣政府接受約談；證人張怡薇
      、陳志賢、石雁蘋、胡麗鳳等於偵查中陳述之內容，以及
      證人林聖修、陳茂雄於原審審理中證述情節，因上開證人
      確實均曾前往百塑公司支援臨時性或機動之工作，縱或百
      塑公司所為已違反勞工保險條例第11條：「符合第6 條規
      定之勞工，各投保單位應於其所屬勞工到職、入會、到訓
      、離職、退會、結訓之當日，列表通知保險人；其保險效
      力之開始或停止，均自應為通知之當日起算。但投保單位
      非於勞工到職、入會、到訓之當日列表通知保險人者，除
      依本條例第72條規定處罰外，其保險效力之開始，均自通
      知之翌日起算」之行政規定，然本案既除證人許嘉寶已於
      調查時明白證述其未曾受雇於百塑公司外，尚無從遽認百
      塑公司係以其餘74人之虛偽資料持向勞保局申辦勞工保險
      ，更無法由此率認擔任負責人之被告甲○○就此部分亦必
      然知情且有行使業務上登載不實文書之行為，而認其係犯
      連續行使業務上登載不實罪。
（六）綜上所述，本件被告甲○○所經營之百塑公司固確有為附
      表所示之人員（除張春福外）加保勞工保險，嗣並以附表
      所示高原等75人之名義製作勞工名冊，持以向勞委會申請
      引進外勞，然依公司企業分層負責原則，被告甲○○是否
      實際參與上開不實文件登載之事實，實非無疑。本件依據
      公訴人所提出之前開證據不足以證明被告有何公訴意旨所
      指之犯行。此外，復查無其他積極之證據足以證明其有何
      連續行使業務上登載不實之行為，揆諸前開說明，不能證
      明被告犯罪，自應為被告無罪之諭知。
四、原審以不能證明被告甲○○犯罪，而判決被告甲○○無罪，
    其認事用法，並無違誤，檢察官上訴意旨，以：（一）公司
    企業以分層負責為原則，固為公司經營之常態，惟公司人事
    制度、應徵資格、薪資結構、人員數額等，涉及經營之成本
    多寡、利潤、工作量分擔及人力分配管理，屬於公司營運上
    之重大政策，公司負責人難以分層負責即可推諉其知悉之責
    任。本件依據證人林聖修之證稱：該公司廠區集中，一樓為
    生產線，沒有幾台機器，二樓為行政部門，有人事行政、研
    發、廠務、財務等，當時公司有100 人左右，站在生產線10
    幾分鐘就可以算出有40、50人等語，雖百塑公司之年營業額
    可達於新臺幣3 億元以上，惟以證人林聖修一名非公司成員
    在百塑公司內以10幾分鐘之時間，就可以掌握到公司之從業
    人數，則從其工作環境，人員及工作部門結構，被告身為公
    司實際經營之負責人對於公司實際從業人員竟無法掌握，顯
    有違背常理之處。（二）又百塑公司93年11月5 日切結書所
    附93年1 月至7 月份僱用期間滿3 個月且申請當月前1 個月
    份工作總時數達112 小時目前仍在職之本國勞工名冊共22人
    ，未實際工作之虛報人數即達11人，占2 分之1 人數，93年
    11月12日申報93年8 月份新聘人數21人，未實際工作之虛報
    人數達16人，達3 分之2 人數；93年12月17日申報93年9 月
    份新聘18人，未實際工作之虛報人數為10人，超過2 分之1
    人數；94年1 月15日申報93年10月份新聘24人，未實際工作
    之虛報人數為12人，占2 分之1 ；94年2 月28日申報11月份
    新聘20人，20人皆為未實際工作之虛報人數；94年3 月25日
    申報93年12月份新聘人數為21人，未實際工作之虛報人數為
    6 人，約佔3 分之1 等情，有卷附之申報資料可稽。證人林
    聖修雖證稱：係欺騙百塑公司人事處長陳茂雄名冊上之人均
    會到公司上班，不知加保情形云云，而百塑公司人事處長即
    證人陳茂雄亦證稱：當時林聖修向伊表示這些人確定會來上
    班，要伊幫忙加保，伊就幫他們加保，這些人沒有來上班，
    因為當時公司人很多，沒有注意到云云，其等所述對於加保
    之事不僅不相符合，且證人陳茂雄身為百塑公司人事處長，
    掌管整個公司人員出勤、應徵及管理，竟不知加保之員工及
    預定上班員工究竟有無出勤上班，且從上開名冊所示，若不
    計1 到7 月份，僅自93年8 月到12月，高達63個人，對於公
    司人數僅100 多人之公司，高達70幾人員工未到場上班情形
    無法掌握，怎能令人相信？且上開名冊之虛報人員皆有加入
    百塑公司勞工保險，且保險費用係由百塑公司負擔，而該名
    冊上之虛報人員雖有加保不到1 個星期之人，然僅佔少數幾
    人，其餘加保期間多為6 個月至1 年間者，期間不可謂不長
    ，其掌管人事之人員並非多人，包括陳茂雄在內僅有2 人，
    並無分工細緻情形，陳茂雄稱不知情，係受林聖修所欺騙，
    顯然與常理不符，所證豈堪令人採信。而公司多出75員工加
    保，期間平均長達半年到1 年間，且在短短半年內陸續加入
    ，而若依陳茂雄所稱每人平均薪資2 萬元計算，占公司人數
    3 分之1 到2 分之1 人數之人未支領薪資，如此薪資結構及
    支出情形，顯然不合理，身為公司負責人竟完全不知悉，豈
    有可能之事？（三）本件百塑公司提出員工名冊申請核准外
    勞人力，並非僅由林聖修自作主張提供虛報人員名冊即可畢
    竟其功，百塑公司尚須配合負擔該虛報人員之勞工保險費用
    ，並為加保手續始能成其事，而公司內部尚須與薪資所得申
    報制度及整個會計、出納環節配合，顯非身為人事處長之證
    人陳茂雄可單獨決定行之，此顯為公司的決策事項，公司實
    際負責人對於此種決策事項豈能僅以公司分層負責而抗辯不
    知情？證人陳茂雄於原審作證時，所述諸多於公司正常人事
    處理流程不符，且與社會常情不符，不僅為自己迴避責任，
    亦迴避被告甲○○責任，所證顯不可採信云云。惟查：（一
    ）如附表所示包括高原在內共75人或係未曾實際受雇於百塑
    公司並支領薪水，或係因臨時性機動前往支援以致每月在百
    塑公司工作之總時數未達112 小時等情，詳如前述，然並無
    積極證據可認被告對上開情節有所知悉，被告形式上縱可以
    目測之方式，約略計算工廠實際到職工作之人數，然其僅能
    見得在廠實施操作或其他工作之人員，對於不在廠區從事業
    務、運輸或其他勞力工作之流動人員，自非被告所能輕易掌
    握，被告對於上開情節既無認識，又豈會對上開75人未實際
    到職而致該工廠作業人數並未明顯增加等情，有所察覺。況
    上開75名增加人員並非一次到位，酌以百塑公司人員流動頻
    繁，能否苛責被告對於實際到職人員出勤狀況均能知悉，自
    非無疑。是證人林聖修雖證稱其於10幾分鐘內即可推估百塑
    公司從業人員人數云云，惟其所見僅為在廠實際操作員工之
    人數，並不代表百塑公司全體員工之人數，檢察官以此推論
    被告對於該公司人數未實際增長應有所瞭解云云，實難窺見
    其關連性何在。（二）又依證人林聖修、陳茂雄對於有無對
    如附表所示高原等人加保之事，所證雖略有出入，然證人林
    聖修本非百塑公司之員工，其未經手參與百塑公司員工加保
    事宜，其不知百塑公司有無加保等情，並不悖於常理，且與
    被告是否知情而參與本件行使業務登載不實行為並無直接關
    連。再證人陳茂雄是否未能實際掌控員工加保及到職之狀況
    ，而有職務上之疏失或管理上不合理之情狀，此僅屬證人陳
    茂雄個人有無怠忽職守之問題，與被告有無認識、是否參與
    等節之判斷並無必然之關連。被告身為公司負責人，對於公
    司員工人數、薪資結構，或各種勞健保費用支出，固不得諉
    為不知情，惟檢察官仍應就被告對於上開75員工未實際赴公
    司上班或支領薪資等情有所認識而仍指示或授權證人陳茂雄
    為申請引進外勞之事予以舉證證明，其徒憑證人林聖修、陳
    茂雄略有不符但未違背常情之證詞，及證人陳茂雄未能確實
    掌握公司人員出勤、應徵及管理等情，即推論被告身為公司
    負責人亦應查察公司各重異常狀況云云，難謂已盡舉證之責
    ，且顯出於臆測，難據為不利於被告之認定。（三）又按刑
    事訴訟法第161 條已於91年2 月8 日修正公布，修正後同條
    第1 項規定：檢察官就被告犯罪事實，應負舉證責任，並指
    出證明之方法。因此，檢察官對於起訴之犯罪事實，應負提
    出證據及說服之實質舉證責任。倘其所提出之證據，不足為
    被告有罪之積極證明，或其闡明之證明方法，無從說服法官
    以形成被告有罪之心證，基於無罪推定之原則，自應為被告
    無罪判決之諭知（最高法院92年台上字第128 號判例亦同此
    意旨）。檢察官另以：本件百塑公司提出員工名冊申請核准
    外勞人力，並非僅由林聖修自作主張提供虛報人員名冊即可
    畢竟其功，百塑公司尚須配合負擔該虛報人員之勞工保險費
    用，並為加保手續始能成其事，而公司內部尚須與薪資所得
    申報制度及整個會計、出納環節配合，顯非身為人事處長之
    證人陳茂雄可單獨決定行之，此顯為公司的決策事項，公司
    實際負責人對於此種決策事項豈能僅以公司分層負責而抗辯
    不知情等語，並非直接證明被告對於上開情節有何知悉甚或
    決策之事實，檢察官復無提出其他證據以證明被告犯罪，自
    難認已盡舉證責任，所述前揭諸情仍屬臆測。綜上所述，檢
    察官執前事由提起本件上訴，並無理由，應駁回之。
據上論斷，應依刑事訴訟法第368 條，判決如主文。
本案經檢察官黃朝貴到庭執行職務。
中    華    民    國    99    年    6    月    23    日
                  刑事第十四庭審判長法  官  陳志洋
                                    法  官  梁耀鑌
                                    法  官  謝靜恒
以上正本證明與原本無異。
不得再上訴。
                                    書記官  陳珮茹
中    華    民    國    99    年    6    月    23    日
附表
┌──┬────────┬───────┬──────┬──────────┐
│編號│百塑公司向勞委會│勞委會核發引進│不符合94年4 │      加保期間      │
│    │申請日期        │許可日期及人數│月15日修正前│                    │
│    │                │              │之外國人從事│                    │
│    │                │              │就業服務法第│                    │
│    │                │              │四十六條第一│                    │
│    │                │              │項第八款至第│                    │
│    │                │              │十一款工作資│                    │
│    │                │              │格及審查標準│                    │
│    │                │              │規定之勞工名│                    │
│    │                │              │義          │                    │
├──┼────────┼───────┼──────┼──────────┤
│一  │93年11月5日申請 │93年11月17日核│1.高原      │93.6.10 ～93.6.17   │
│    │                │可4人         ├──────┼──────────┤
│    │                │              │2.張中威    │93.7.5～94.6.14     │
│    │                │              ├──────┼──────────┤
│    │                │              │3.唐雲勇    │93.7.5～94.6.22     │
│    │                │              ├──────┼──────────┤
│    │                │              │4.陳志孝    │93.7.5～94.5.26     │
│    │                │              ├──────┼──────────┤
│    │                │              │5.張春福    │未加保              │
│    │                │              ├──────┼──────────┤
│    │                │              │6.張國雄    │93.7.7～94.6.1      │
│    │                │              ├──────┼──────────┤
│    │                │              │7.張勇斌    │93.7.7～94.6.14     │
│    │                │              ├──────┼──────────┤
│    │                │              │8.朱繼文    │93.7.7～94.5.23     │
│    │                │              ├──────┼──────────┤
│    │                │              │9.張進爵    │93.7.7～94.5.27     │
│    │                │              ├──────┼──────────┤
│    │                │              │10.李帝賢   │93.7.8～93.10.13    │
│    │                │              ├──────┼──────────┤
│    │                │              │11.林俊鴻   │93.7.8～94.5.17     │
├──┼────────┼───────┼──────┼──────────┤
│二  │93年11月12日申請│93年11月23日核│1.陳基鴻    │93.8.3～94.5.31     │
│    │                │可5人         ├──────┼──────────┤
│    │                │              │2.潘清雄    │93.8.3～94.5.25     │
│    │                │              ├──────┼──────────┤
│    │                │              │3.林祺君    │93.8.6～94.5.26     │
│    │                │              ├──────┼──────────┤
│    │                │              │4.賴文壹    │93.8.6～94.5.27     │
│    │                │              ├──────┼──────────┤
│    │                │              │5.詹淑娟    │93.8.6～94.6.24     │
│    │                │              │            │96.12.28～97.4.28   │
│    │                │              │            │98.1.20～98.11      │
│    │                │              ├──────┼──────────┤
│    │                │              │6.林春明    │93.8.6～94.5.27     │
│    │                │              ├──────┼──────────┤
│    │                │              │7.林志瑋    │93.8.6～94.6.22     │
│    │                │              ├──────┼──────────┤
│    │                │              │8.張榮池    │93.8.6～94.5.17     │
│    │                │              ├──────┼──────────┤
│    │                │              │9.張嘉澤    │93.8.6～94.5.26     │
│    │                │              ├──────┼──────────┤
│    │                │              │10.蘇育賢   │93.8.9～94.5.31     │
│    │                │              ├──────┼──────────┤
│    │                │              │11.翁月好   │93.8.9～94.4.19     │
│    │                │              │            │96.12.28～97.2.15   │
│    │                │              ├──────┼──────────┤
│    │                │              │12.曾昌晟   │93.8.9～94.6.22     │
│    │                │              │            │96.12.28～97.5.14   │
│    │                │              ├──────┼──────────┤
│    │                │              │13.楊茂霖   │93.8.9～94.3.29     │
│    │                │              ├──────┼──────────┤
│    │                │              │14.張玉燕   │93.8.11～94.6.22    │
│    │                │              │            │95.5.12～98.11      │
│    │                │              ├──────┼──────────┤
│    │                │              │15.黎家銘   │93.8.11～94.5.26    │
│    │                │              ├──────┼──────────┤
│    │                │              │16李艾倫    │93.8.11～94.6.1     │
├──┼────────┼───────┼──────┼──────────┤
│三  │93年12月17日申請│93年12月19日核│1.黎彥璋    │93.9.9～94.6.14     │
│    │                │可3人         ├──────┼──────────┤
│    │                │              │2.曾筱萱    │93.9.9～94.5.31     │
│    │                │              │            │96.12.28～97.5.6    │
│    │                │              ├──────┼──────────┤
│    │                │              │3.陳柏鑾    │93.9.9～94.5.23     │
│    │                │              ├──────┼──────────┤
│    │                │              │4.石雁蘋    │93.9.9～94.5.25     │
│    │                │              │            │96.12.28～97.5.14   │
│    │                │              ├──────┼──────────┤
│    │                │              │5.陳柏家    │93.9.9～94.5.10     │
│    │                │              ├──────┼──────────┤
│    │                │              │6.林淑惠    │93.9.9～94.4.19     │
│    │                │              ├──────┼──────────┤
│    │                │              │7.王增光    │93.9.9～94.5.31     │
│    │                │              ├──────┼──────────┤
│    │                │              │8.胡麗鳳    │93.9.9～94.5.23     │
│    │                │              ├──────┼──────────┤
│    │                │              │9.王林柏菊  │93.9.21～94.5.23    │
│    │                │              ├──────┼──────────┤
│    │                │              │10.鄭鈞文   │93.9.21～94.5.25    │
├──┼────────┼───────┼──────┼──────────┤
│四  │94年5月10日申請 │95年5月12日核 │1.陳志賢    │93.10.6～94.6.24    │
│    │                │可4名         ├──────┼──────────┤
│    │                │              │2.張怡薇    │93.10.6～94.7.7     │
│    │                │              ├──────┼──────────┤
│    │                │              │3.唐愛珠    │93.10.6～94.5.31    │
│    │                │              ├──────┼──────────┤
│    │                │              │4.吳麗珍    │93.10.6～94.6.30    │
│    │                │              ├──────┼──────────┤
│    │                │              │5.黎調堂    │93.10.8～93.10.13   │
│    │                │              │            │93.11.11～94.5.30   │
│    │                │              ├──────┼──────────┤
│    │                │              │6.陶相武    │93.10.8～94.6.23    │
│    │                │              ├──────┼──────────┤
│    │                │              │7.陳建良    │93.10.8～94.7.6     │
│    │                │              ├──────┼──────────┤
│    │                │              │8.林宜芳    │93.10.8～94.6.24    │
│    │                │              ├──────┼──────────┤
│    │                │              │9.周厚宏    │93.10.13～93.11.4   │
│    │                │              ├──────┼──────────┤
│    │                │              │10.張明   │93.10.13～93.10.18  │
│    │                │              ├──────┼──────────┤
│    │                │              │11.鄧輝煌   │93.10.13～93.10.18  │
│    │                │              ├──────┼──────────┤
│    │                │              │12.廖宏揚   │93.10.13～93.10.18  │
├──┼────────┼───────┼──────┼──────────┤
│ 五 │94年6月9日申請  │94年6月15日核 │1.李裕仁    │93.11.15～94.6.23   │
│    │                │              │            │96.12.28～97.1.18   │
│    │                │可4人         ├──────┼──────────┤
│    │                │              │2.李雅貞    │93.11.15～94.5.23   │
│    │                │              ├──────┼──────────┤
│    │                │              │3.葉治廷    │93.11.15～94.5.30   │
│    │                │              ├──────┼──────────┤
│    │                │              │4.李雅莉    │93.11.17～94.5.6    │
│    │                │              │（改名李悅琳│                    │
│    │                │              │）          │                    │
│    │                │              ├──────┼──────────┤
│    │                │              │5.蔡芳珠    │93.11.17～94.7.7    │
│    │                │              ├──────┼──────────┤
│    │                │              │6.陳凱蘭    │93.11.17～94.6.30   │
│    │                │              ├──────┼──────────┤
│    │                │              │7.金玉齡    │93.11.17～94.6.23   │
│    │                │              ├──────┼──────────┤
│    │                │              │8.簡麗蓉    │93.11.17～94.7.7    │
│    │                │              ├──────┼──────────┤
│    │                │              │9.陳嘉涓    │93.11.17～94.7.14   │
│    │                │              ├──────┼──────────┤
│    │                │              │10.呂郁芯   │93.11.17～94.7.28   │
│    │                │              ├──────┼──────────┤
│    │                │              │11.張立群   │93.11.19～94.5.23   │
│    │                │              ├──────┼──────────┤
│    │                │              │12.洪鈞育   │93.11.19～94.7.14   │
│    │                │              ├──────┼──────────┤
│    │                │              │13.洪秀珠   │93.11.19～94.7.28   │
│    │                │              ├──────┼──────────┤
│    │                │              │14.洪秀美   │93.11.22～94.5.30   │
│    │                │              ├──────┼──────────┤
│    │                │              │15.唐耀宏   │93.11.22～94.2.28   │
│    │                │              ├──────┼──────────┤
│    │                │              │16.劉廣析   │93.11.22～94.3.29   │
│    │                │              ├──────┼──────────┤
│    │                │              │17.江明峰   │93.11.25～94.6.30   │
│    │                │              ├──────┼──────────┤
│    │                │              │18.林曉婷   │93.11.25取消被保險人│
│    │                │              │            │資格                │
│    │                │              ├──────┼──────────┤
│    │                │              │19.許嘉寶   │93.11.25取消被保險人│
│    │                │              │            │資格                │
│    │                │              ├──────┼──────────┤
│    │                │              │20.陳敏惠   │93.11.25～94.7.28   │
├──┼────────┼───────┼──────┼──────────┤
│六  │94年6月28日申請 │94年7月25日核 │1.李純汝    │93.12.13～94.7.29   │
│    │                │可1人         ├──────┼──────────┤
│    │                │              │2.李艾芸    │93.12.20～94.8.8    │
│    │                │              ├──────┼──────────┤
│    │                │              │3.楊文蕙    │93.12.20～94.7.29   │
│    │                │              │（改名楊芷柔│                    │
│    │                │              │）          │                    │
│    │                │              ├──────┼──────────┤
│    │                │              │4.蔡宜蒨    │93.12.20～94.5.30   │
│    │                │              ├──────┼──────────┤
│    │                │              │5.胡海晴    │93.12.20～94.5.6    │
│    │                │              ├──────┼──────────┤
│    │                │              │6.陳佳景    │93.12.21～94.5.6    │
└──┴────────┴───────┴──────┴──────────┘

司法院資訊處製作；財團法人民間司法改革基金會備份。
